臺灣臺北地方法院民事判決　　　　　　 100年度訴字第1469號
原　　　告　甲○○
訴訟代理人　丁○○
被　　　告　乙○○
兼　法　定
代　理　人　丙○○
共　　　同
訴訟代理人　戊○○
上列當事人間請求損害賠償等事件，本院於民國100年9月15日言
詞辯論終結，判決如下：
    主  文
被告乙○○應給付原告新臺幣壹拾柒萬仟伍佰捌拾伍元。
原告其餘之訴駁回。
訴訟費用由被告乙○○負擔五分之二，餘由原告負擔。
本判決得假執行。
    事實及理由
壹、程序部分：
    按訴狀送達後，原告不得將原訴變更或追加，但請求之基礎
    事實同一、擴張或減縮應受判決事項之聲明者不在此限，民
    事訴訟法第255 條第1 項第2 款、第3 款定有明文。又所謂
    請求之基礎事實同一者，係指變更或追加之訴與原訴之主要
    爭點有其共同性，各請求所主張之利益在社會生活上，可認
    係屬同一或關聯之紛爭，而就原請求之訴訟及證據資料，於
    審理繼續進行時，在相當程度範圍內具有同一性或一體性，
    得期待於後請求之審理予以利用，且無害於他造當事人程序
    權之保障，俾先後兩請求在同一程序得加以解決，避免重複
    審理，進而為一次解決紛爭。查本件原告原起訴請求被告乙○○應將門牌號碼臺北市○○路106 號5 樓之8 房屋（下稱
    系爭房屋）全部遷讓返還予原告，並自民國99年7 月30日起
    至返還房屋之日止按月給付原告新臺幣（下同）21,805元（
    見本院卷第5 頁）。嗣於100 年3 月24日具狀更正聲明為：
    被告乙○○應給付原告704,000 元（見本院卷第32頁至第63
    頁）；於100 年8 月8 日具狀更正聲明為：被告乙○○應給
    付原告394,200 元（見本院卷第76頁至第81頁）；再於100
    年9 月7 日具狀變更其聲明為：被告乙○○、丙○○應連帶
    給付原告394,200 元，且追加被告丙○○及請求權基礎民法
    第187 條第1 項規定等語（見本院第96頁、第104 頁背面）
    。核其上開訴之變更，僅調整請給付之標的、金額，核屬擴
    張、減縮應受判決事項之聲明，另原告追加被告丙○○部分
    ，與原訴之事實，兩者之訴訟證據及資料具有同一性，可於
    本院審理程序中加以利用，揆諸前開說明，均應予准許。
貳、實體方面：
一、原告起訴主張：
  (一)原告於99年7 月5 日委託訴外人丁○○處理原告所有系爭房
    屋之出租事宜，惟被告乙○○竟以詐術謊報年齡之方式，使
    訴外人丁○○相信被告乙○○為有完全行為能力人，而於99
    年7 月30日與被告乙○○簽立系爭房屋租賃契約，並約定將
    系爭房屋出租予被告乙○○使用，租賃期間自99年7 月30日
    起至100 年7 月29日止，每月租金20,000元。詎被告乙○○
    迄今均未給付原告租金及原告已墊付相關水電費、電費、管
    理費及有線電視費用，另因被告乙○○於租賃期間提前搬遷
    ，造成原告損失，共計194,200 元，原告屢次催討，均未獲
    置理，且若鈞院認系爭租賃契約為無效，原告亦得依不當得
    利法律關係請求被告乙○○返還前開194,200 元；此外，原
    告並因此身心受創，造成失眠、焦慮、肌肉緊繃、腸胃不適
    、胸悶等病症，故請求被告乙○○給付原告非財產上損害20
    0, 000元，為此，爰依租賃契約、民法第179 條、第184 條
    及第19 5條規定對被告乙○○提起本訴。另被告丙○○為被
    告乙○○之法定代理人，是依民法第187 條第1 項規定被告
    丙○○亦應負連帶賠償責任等語，並聲明：被告應連帶給付
    原告39 4,200元。
  (二)對被告抗辯略以：被告乙○○於簽訂系爭契約時，謊報年齡
    ，佯稱已經成年，原告當時亦有請被告乙○○提出相關證明
    ，但被告乙○○陳稱證件放置在店內，因此被告乙○○之行
    為已經符合民法第83條規定，本件系爭租賃契約應屬有效等
    語。
二、被告則抗辯：
    被告乙○○簽立系爭租賃契約時年齡僅16歲，被告乙○○並
    未經法定代理人同意即簽立系爭租賃契約，依民法第79條規
    定無效，原告以無效之契約起訴請求，顯無理由。又被告乙○○亦已離家數年，未與家中連絡。且在99年8 月18日被告
    乙○○就有出示證件給訴外人丁○○看，當時訴外人丁○○
    也知道被告乙○○是未成年人，仍以原告委託人的身分出租
    系爭房屋給被告乙○○，沒有終止契約，反而要求繼續向被
    告乙○○收取租金及押金直到100 年3 月，像這種無效的契
    約，原告仍然繼續向被告收取租金並不合理等語置辯，並聲
    明：請求駁回原告之訴。
三、兩造不爭執之事項：
  (一)系爭房屋為原告所有。
  (二)被告乙○○於99年7 月5 日與訴外人丁○○簽立系爭房屋之
    租賃契約，並約定租賃期間自99年7 月30日起至100 年7 月
    29日，每月租金20,000元，被告乙○○並自99年7 月30日起
    開始居住使用系爭房屋，嗣於100 年3 月21日始將系爭房屋
    返還原告。
  (三)被告乙○○為83年2 月12日出生，被告丙○○為被告乙○○
    之母親，為被告乙○○之法定代理人。
  (四)上揭事實，並有房屋租賃契約書影本1 份、切結書影本1 份
    、戶籍謄本資料1 份及建物所有權狀影本1 份附卷可稽（見
    本院卷第11頁至第13頁、第16頁、第25頁、第8 頁），堪信
    為真。
四、本件原告主張被告乙○○以謊報年齡之方式，使原告之代理
    人即訴外人丁○○相信被告乙○○為完全行為能力人，而與
    之訂立系爭租賃契約，且被告乙○○迄今猶未支付原告租金
    、已代墊相關水電費、管理費、有線電視費用及因被告乙○○於租賃期間提前搬遷，致原告受有損失，原告並因此造成
    失眠等病症，而有非財產上損害，又被告丙○○為被告乙○○之法定代理人亦應負連帶損害賠償責任等情，則為被告所
    否認，並以前揭情詞置辯。經查：
  (一)關於原告依系爭租賃契約關係請求被告乙○○給付費用部分
    ：
  1.本件系爭租賃契約中有關出租人、立契約人欄位內雖均記載
    丁○○，惟依原告已主張伊始為系爭房屋之所有人，且僅是
    委託訴外人丁○○代為處理系爭房屋之出租事宜，並提出委
    託書影本1 份在卷可憑（見本院卷第9 頁），且被告對此亦
    不爭執，堪認原告此部分主張屬實。是訴外人丁○○於簽訂
    系爭租賃契約當時應係以原告代理人身份為之，並無以自己
    為出租人之意思，則系爭租賃契約之當事人仍應為原告與被
    告乙○○，合先敘明。
  2.按滿20歲為成年，滿7 歲以上之未成年人，有限制行為能力
    ，而限制行為能力人未得法定代理人之允許，所訂立之契約
    ，須經法定代理人之承認，始生效力，民法第12條、第13第
    2 項及第79條分別定有明文。經查，本件被告乙○○既為83
    年2 月22日始出生，則被告乙○○於99年7 月5 日簽立系爭
    租賃契約當時應為限制行為能力人無誤。又被告丙○○於本
    院審理中已具狀表示未曾允許且拒絕事後承認被告乙○○所
    簽立之本件系爭租賃契約行為（見本院卷第88頁），且原告
    就此未舉證證明之，已難認被告丙○○曾有事前允許，事後
    承認之事，揆諸前開說明，被告乙○○與原告訂立系爭租賃
    契約時，事前既未徵得定被告丙○○之允許，且被告丙○○
    對於被告丙○○與原告所訂立之系爭租賃契約，事後亦拒絕
    承認，則原告與被告乙○○間所訂立之系爭租賃契約自始不
    生效力。
  3.原告雖另主張被告乙○○於承租時，曾以謊報年齡之方式，
    使原告之代理人即訴外人丁○○相信被告乙○○為完全行為
    能力人，而與之訂立系爭租賃契約，是依民法第83條規定，
    被告乙○○所為簽立系爭租賃契約行為為有效乙節。然查，
    民法定83條固規定：限制行為能力人用詐術使人信其為有行
    為能力人或已得法定代理人之允許者，其法律行為為有效。
    拷諸該條規定之立法目的為因限制行為能力人用詐術使人信
    其為有行為能力人者，例如欲使人信其為成年人，將戶籍簿
    之偽造抄本，出示於相對人，因與之為交易時，則限制行為
    能力人，已無保護之必要，故直認其法律行為為有效。而本
    件原告主張被告乙○○於簽立系爭租賃契約時曾為謊報年齡
    行為，並提出己○○○公寓大廈住戶資料表1 份以為佐證（
    見本院卷附第14頁），縱令屬實，被告乙○○亦僅係在該公
    寓大廈住戶資料表出生日期欄內填載不實之出生年月日，被
    告乙○○並無為其他積極偽造證件並向原告出示行使之行為
    ，與前開法條立法目的認限制行為能力人已無保護必要之情
    形，並不相同。況且，原告身為出租人本即須善盡相關查明
    之能事，且以本件情形，原告欲查知被告乙○○是否已經成
    年，猶無困難之處，自無完全盡信被告乙○○斯時所陳年齡
    事項，嗣後發覺與事實不符，即認屬詐術行為之理，則本件
    縱被告乙○○曾於承租系爭房屋時為前開謊稱年齡，甚或在
    己○○○公寓大廈住戶資料表上填寫不實年齡之情，亦難依
    此即遽認被告乙○○前開所為已達施用詐術而使原告相信被
    告乙○○為已成年人之程度，此外，原告復未舉證證明被告
    乙○○有何其他施用詐術之行為，原告主張有民法第83 條
    規定之適用，自不足採。
  4.綜上，被告乙○○簽立系爭租賃契約時既未徵得法定代理人
    即被告丙○○之允許，復經被告丙○○拒絕承認，被告乙○○與原告間所簽訂之系爭租賃契約，自不生效力，則原告本
    於系爭租賃契約之法律關係，訴請被告乙○○給付如其聲明
    所示之金額，即屬無據。
  (三)關於原告依不當得利法律關係請求被告乙○○返還款所受利
    益部分：
    本件被告乙○○確實曾自99年7 月30日起居住使用系爭房屋
    ，嗣於100 年3 月21日始將系爭房屋返還原告，而原告與被
    告乙○○間所簽立之系爭租賃契約又不生效力，均如前所述
    ，則被告乙○○確有無法律上原因而受利益，致原告受損害
    之情形，是原告本於民法第179 條不當得利法律關係請求被
    告乙○○返還所受之利益，應屬有據。又按依不當得利之法
    則請求返還不當得利，以無法律上之原因而受利益，致他人
    受有損害為其要件，故其得請求返還之範圍，應以對方所受
    之利益為度，非以請求人所受損害若干為準（最高法院61年
    台上字第1695號判例參照）。茲就原告主張返還金額是否有
    理由，分述如下：
  1.原告得請求被告乙○○返還相當租金損害154,667元。
    原告起訴主張受有相當於租金之損害額雖為155,318 元，然
    以被告乙○○係自99年7 月30日起至100 年2 月21日止無權
    占用系爭房屋，此期間應為7 月又22日（99年7 月30日起至
    100 年2 月27日，共計7 個月，又100 年2 月28日僅為1 日
    ，與100 年3 月份之21日，應為22日）。又無權占有他人房
    屋，占有人受有相當於租金之不當利益，此為社會通常觀念
    ，及參以原告與被告乙○○間原所簽訂之系爭租賃契約中，
    雙方即是約定每月租金為20,000元等情（見本院卷第11 頁
    ），是本院認原告得請求被告乙○○返還相當於租金之不當
    得利應為154,667 元（計算式：20,000元×7 ＋20,000元×
    22/3 0＝154,667 元，元以下，四捨五入）。
  2.原告得請求被告乙○○返還已墊付之水費、電費、管理費及
    有線電視費用共計18,918元。
    原告起訴雖主張被告乙○○無權占有系爭房屋期間，尚積欠
    水費295 元、電費4,256 元、管理費14,015元及有線電視費
    408 元未繳納，原告均已墊付繳納完畢，並提出該等收據為
    憑（見本院卷第49頁至第62頁）。經查：依原告與被告乙○○間原所簽訂之系爭租賃契約第3 條規定，可推知被告乙○○本即應自行繳納租賃系爭房屋期間之水費、電費、管理費
    及有線電視費用（見本院卷第11頁），則今該等費用既已由
    原告代為墊付，被告乙○○自是無法律上原因受有代為墊付
    之利益，且使原告受有損害，是原告自得請求被告乙○○返
    還已墊付費用，且相關費用數額：水費部分：依原告所提
    出水費單據可知，該系爭房屋於99年7 月23日起至99年9 月
    23 日 期間之水費費用為185 元，平均每日水費則為3 元（
    計算式：185 ÷60＝3 ），故被告乙○○於99年7 月30日起
    至99年9 月3 日止所需支付之水費應為165 元（計算式：55
    日×3 ＝165 元），另系爭房屋於99年9 月24日起至99年11
    月23日期間使用之水費為136 元，依此，原告已墊付此期間
    之水費應為301 元（計算式：165 ＋13 6＝301 元），是原
    告僅請求被告乙○○返還已墊付之295 元，應屬有據。電
    費部分：依原告所提出之電費單據可知，該系爭房屋於99年
    7 月5 日起至99年9 月3 日期間之電費費用為2, 191元，平
    均每日電費則為36.5元（計算式：2191÷60＝36.5），故被
    告乙○○於99年7 月30日起至99年9 月3 日止需支付之電費
    應為1,278 元（計算式：35日×36.5＝1,278 元），另系爭
    房屋於99年9 月4 日起至100 年3 月4 日止期間，每2 個月
    電費各為1,163 元、828 元、987 元，依此，原告此期間已
    墊付之電費應為4,256 元（計算式：1,278 ＋1,163 ＋82 8
    ＋987 ＝4, 256元），是原告請求被告乙○○返還已墊付之
    電費4,256 元，應屬有據。管理費部分：依原告提出之己○○○社區繳費通知單可知，系爭房屋每月管理費為1,805
    元，是原告請求被告乙○○返還已墊付之管理費13,959元（
    計算式：1, 805×7 ＋1, 805元×22/30 ＝13, 959 元），
    應有理由。有限電視費用部分：依原告所提出之有線電視
    單據可知，該系爭房屋於99年8 月1 日起至99年8 月24日期
    間之有線電視費為408 元，是原告請求被告乙○○返還已墊
    付之有線電視費用408 元，為有理由。基此，原告得請求被
    告乙○○返還已墊付費用應為18,918元。
  3.原告不得請求被告乙○○返還因提前搬離系爭房屋而受租金
    損失20,000元。
    原告雖主張依系爭租賃契約第18條規定被告乙○○於租賃期
    間若提前搬離系爭房屋時，應賠償原告1 個月租金損失20,
    000 元云云，惟原告與被告乙○○間所簽立系爭租賃契約既
    不生效力，原告已不得依系爭租賃契約第18條規定請求被告
    乙○○賠償原告20,000元之損失甚明。另以原告此部分主張
    係屬原告之損失，被告乙○○並無受有利益，揆諸前開說明
    ，原告自是不得依不當得利之法律關係請求返還20,000元損
    失。
  4.從而，原告依民法第179 條不當得利之法律關係請求被告乙○○返還173,585 元，為有理由，逾此部分請求，則不應准
    許。
  (三)關於原告依民法第184 條侵權行為法律關係請求被告乙○○
    賠償部分：
    原告起訴雖主張被告乙○○於承租時，以謊報年齡之詐欺方
    式，與原告簽立系爭租賃契約，因而認被告乙○○有不法侵
    害原告權利，並應負損害賠償責任之情形。惟按因故意或過
    失，不法侵害他人之權利者，負損害賠償責任。故意以背於
    善良風俗之方法，加損害於他人者亦同。違反保護他人之法
    律，致生損害於他人者，負賠償責任。但能證明其行為無過
    失者，不在此限，民法第184 條定有明文；次按當事人主張
    有利於己之事實者，就其事實有舉證之責任，民事訴訟法第
    27 7條亦規定甚明。而本件被告乙○○即便曾於承租系爭房
    屋時為謊稱年齡，甚或在己○○○公寓大廈住戶資料表上填
    寫不實年齡之行為，亦不足認被告乙○○前開所為已達施用
    詐術之程度，已經本院說明如前所述，此外，原告復未舉證
    證明被告乙○○有何侵權行為，並致原告受損之情形，則原
    告主張被告乙○○應依民法第184 條規定對其負損害賠償責
    任云云，顯不可採。
  (四)關於原告依民法第195 條規定請求非財產上損失部分：
    按不法侵害他人之身體、健康、名譽、自由、信用、隱私、
    貞操，或不法侵害其他人格法益而情節重大者，被害人雖非
    財產上之損害，亦得請求賠償相當之金額，民法第195 條第
    1 項前段固定有明文。然本件被告乙○○是於99年7 月30日
    起至100 年3 月21日止之期間無權占用原告所有系爭房屋，
    受有利益，並致原告之財產權受損，被告乙○○並非侵害原
    告之人格權，甚為明確。至原告主張其因系爭租賃契約，導
    致其失眠、焦慮、肌肉緊繃、腸胃不適、胸悶等情，均僅屬
    原告個人主觀上感受，並非被告乙○○前揭行為所直接造成
    ，是原告依上開規定，請求被告乙○○賠償非財產上損害之
    精神慰撫金200,000 元，核屬無據。
  (五)關於原告依民法第187 條第1 項規定請求被告丙○○應與被
    告乙○○連帶負損害賠償責任部分：
    原告起訴雖主被告丙○○為被告乙○○之法定代理人，依民
    法第187 條第1 項規定需負連帶賠償責任云云。惟按無行為
    能力人或限制行為能力人，不法侵害他人之權利者，以行為
    時有識別能力為限，與其法定代理人連帶負損害賠償責任，
    民法第187 條第1 項定有明文，是此必需無行為能力人或限
    制行為能力人不法侵害他人之權利，負有賠償之責時，始有
    法定代理人與無行為能力人或限制行為能力人負連帶賠償責
    任之可言。本件原告與被告乙○○間所簽訂系爭租賃契約不
    生效力後，2 人間僅屬不當得利法律關係請求返還所受利益
    之問題，且原告又未舉證證明被告乙○○有何侵權行為（即
    理由(三)所述），均如前所述，則原告依民法第187 條第1 項
    規定請求被告丙○○負擔連帶損害賠償責任，亦無足採。
  (六)綜上，原告依民法第179 條不當得利法律關係，請求被告乙○○給付原告173,585 元，自屬有據，應予准許；至逾越上
    述請求部分，則無理由，應予駁回。
五、本件判決基礎已臻明確，兩造其餘攻擊防禦方法及舉證，於
    判決結果無影響，毋庸一一論列，附此敘明。
六、本判決所命給付之金額未逾500,000 元，依民事訴訟法第38
    9 條第1 項第5 款規定，應依職權宣告假執行。
七、結論：原告之訴一部分有理由，一部分無理由，應依民事訴
    訟法第79條項，第389 條第1 項第5 款判決如主文。
中　　華　　民　　國　 100　　年　　9 　　月　　29　　日
                  民事第七庭    法　官　賴淑美
以上正本係照原本作成。
如對本判決上訴，須於判決送達後20日內向本院提出上訴狀。如
委任律師提起上訴者，應一併繳納上訴審裁判費。
中　　華　　民　　國　 100　　年　　9 　　月　　29　　日
                    　　　　　　書記官　徐明鈺
